臺灣高雄地方法院民事判決　九十年度訴字第一六五三號
　　原　　　告　　中正公園大管理委員會
　　法定代理人　　丙○○
　　訴訟代理人　　甲○○
　　兼法定代理人　乙○○
右當事人間返還土地等事件，本院判決如左：
    主      文
被告乙○○應將坐落高雄市苓雅區○○○段二小段第三三九七地號土地上如附圖一所
示斜線部分面積二八．六九平方公尺及如附圖二所示斜線部分面積七．三五平方公尺
土地上之建物拆除。
被告豪益通信企業股份有限公司應給付原告新台幣貳拾壹萬元。
原告其餘之訴駁回。
訴訟費用由被告乙○○負擔十分之九，被告豪益通信企業股份有限公司負擔二十分之
一；餘由原告負擔。
    事      實      及      理      由
一、按「訴狀送達後，原告不得將原訴變更或追加他訴。但有下列各款情形之一者，
    不在此限：一、被告同意者。二、請求之基礎事實同一者。三、擴張或減縮應受
    判決事項之聲明者。四、因情事變更而以他項聲明代最初之聲明者。五、該訴訟
    標的對於數人必須合一確定時，追加其原非當事人之人為當事人者。六、訴訟進
    行中，於某法律關係之成立與否有爭執，而其裁判應以該法律關係為據，並求對
    於被告確定其法律關係之判決者。七、不甚礙被告之防禦及訴訟之終結者。被告
    於訴之變更或追加無異議，而為本案之言詞辯論者，視為同意變更或追加。」民
    事訴訟法第二百五十五條定有明文。經查，原告提起本件訴訟，原僅列被告「乙
    ○○」一人，而於九十年八月十五日訴訟中追加豪益通信企業股份有限公司，因
    被告於九十年九月三日言詞辯論期日無異議而為言詞辯論，依上開規定視為被告
    同意原告訴之追加，是原告訴之追加，即屬合法。
二、本件原告起訴主張：緣坐落高雄市苓雅區○○○段二小段三三九七地號，應有部
    分一萬分之六六五，及其上高雄市苓雅區○○○段二小段一二二四八建號（即門
    牌號碼為高雄市苓雅區○○○街一七一號一樓）所有權全部暨共同使用部分即同
    小段一二二一六建物應有部分一萬分之一六四，原為訴外人林敦三所有，並未經
    中正公園大區分所有權人同意而擅自於上開第三三九七地號如附圖一、二斜線
    部分之法定空地予以增建建築物，並將該增建之建築物交由被告豪益通信企業股
    份有限公司（下稱：豪益公司）占有使用，嗣於民國八十六年五月十五日訴外人
    林敦三將上開房地及增建之建物贈與被告乙○○，為此本於民法第八百二十一條
    及公寓大廈管理條例第九條第九條規定請求被告乙○○、豪益公司拆除上開增建
    之建物。又上開占用部分於八十二年十一月十一日經原告決議自八十二年十二月
    起按月給付原告新台幣（下同）五千元回饋金，嗣後於八十五年六月二十六日中
    正公園大區分所有權人住戶大會決議自八十五年七月起立約租用並追加收回饋
    金為七千元，詎被告乙○○、豪益公司僅繳至八十八年九月止，即未再繳納，為
    此本於租約及上開委員會決議，請求被告給付。再者，依照七十七年七月二十九
    日原告第三屆第一次委員會決議，機車每月收清潔費一百元，詎被告乙○○將機
    車停放於地下室，並未繳交清潔費，為此請求被告乙○○給付等語。並聲明：(一)
    被告豪益通信企業股份有限公司、乙○○應將坐落高雄市苓雅區○○○段二小段
    第三三九七號土地上如附圖一所示斜線部分面積二八．六九平方公尺及如附圖二
    所示斜線部分面積七．三五平方公尺之土地上建物拆除。(二)被告豪益通信企業股
    份有限公司、乙○○應給付原告新台幣貳拾壹萬元。(三)被告豪益通信企業股份有
    限公司、乙○○自民國九十一年五月份起至前開第一項土地返還之日止，按月於
    每月之末日給付原告新台幣柒仟元。(四)被告乙○○給付原告新台幣肆仟伍佰元。
    (五)被告乙○○應自民國九十一年五月份起至判決確定日止按月給付原告新台幣壹
    佰元。
    (六)訴訟費用由被告負擔。
三、被告則以：本件如附圖一、二所示之土地，係於七十八年五月二十八日該中正公
    園大之建商宏佳建設股份有限公司（下稱：宏佳公司）書立同意書同意「給予
    住戶林敦三買賣合約書言明同意林敦三對於該戶南側大樓空地有使用權，經與該
    大樓委員會協調，本公司為履行對林敦三住戶之合約，並彌補對於該大樓全部住
    戶之權益，同意將有獨立產權歸屬本公司之地下室，除了已讓售之．．車位以外
    之使用空間，交由中正公園大管理委員會管理出租作為住戶汽、機車之停放，
    租金收入作為該大樓之福利金」等語，此之性質為分管契約（按：應為分管協議
    ），是被告使用系爭占用部分，即係基於上開分管協議而來，並非無權占用，原
    告請求拆除，即無理由；又當初被告豪益公司雖有租賃之心理繳交回饋金，然被
    告既得依上開分管協議使用如附圖一、二所示之土地，即無庸租賃即可使用，是
    原告請求給付租金，並無理由；另原告所指之機車並非被告乙○○所停放，是原
    告請求給付機車清潔費，亦無理由等語置辯。並聲明：原告之訴駁回；訴訟費用
    由原告負擔。
四、拆除附圖一、二土地上建物部分：
  原告主張上開第三三九七地號土地，及第一二二四八建號暨共同使用之第一二二一
  六建號原為訴外人林敦三所有，而訴外人林敦三於上開第三三九七地號如附圖一、
  二所示之法定空地增建地上建物等情，業據其提出土地及建物謄本為證，並為兩造
  所不爭執，應信為實在。惟：
  (一)如附圖一、二土地上之建物之所有權人為被告乙○○：
    按於原有建築物之外另行增建者，若增建部分已具構造上之獨立性，但未具使
      用上之獨立性而常助原有建築物之效用者，則為原有建築物之附屬物，與原有
      建築物成為一體，其所有權應歸於消滅；被附屬之原有建築物所有權範圍因而
      擴張（最高法院八十八年度台上字第四八五號判決參照）。本件附圖二土地上
      之建物部分有一小門通往附圖一之建物，而無法直接通往上開第一二二四八建
      號建物之店面；而附圖一土地上之建物除有一小門與上開第一二二四八建號建
      物之店面外，另面對廣州一街則有一大門出入，且附圖一、二土地上之建物與
      上開第一二二四八建號建物店面一起使用，作為被告豪益公司通訊商品展示中
      心及倉庫使用等情，有卷存相片為證，復為兩造所不爭執。故就上開附圖一、
      二土地上之建物，雖有一大門通往面臨之廣州一街，然於使用上既與上開第一
      二二四八建號之原有建物一起使用，均作被告豪益公司通訊商品展示中心及倉
      庫使用，自不具有使用上之獨立性，並非獨立之建築物，而為上開第一二二四
      八建號建物之附屬物。準此，上開第一二二四八建號建物之所有權範圍因此擴
      張而及於如附圖一、二所示土地上之建物。
    又訴外人林敦三於八十六年五月十五日以贈與為原因將上開第三三九七地號土
      地，及其上第一二二四八建號建物，暨上開共同使用部分之第一二二一六建物
      移轉登記予被告乙○○，有卷存土地及建物謄本可證，並為兩造所不爭執，是
      上開第一二二四八建號建物之所有權範圍既擴張及於附圖一、二土地上之建物
      ，則該建物之所有權人應為被告乙○○，故被告豪益公司對該增建之建物並無
      處分權限，是則原告請求被告豪益公司將之拆除，即無理由，應予駁回。
  (二)被告乙○○使用附圖一、二法定空地部分並未與中正公園大區分所有權人成立
    分管協議：
    被告抗辯中正公園大之建商宏佳公司於七十八年五月二十八日書立同意書同意
    「給予住戶林敦三買賣合約書言明同意林敦三對於該戶南側大樓空地有使用權，
    經與該大樓委員會協調，本公司為履行對林敦三住戶之合約，並彌補對於該大樓
    全部住戶之權益，同意將有獨立產權歸屬本公司之地下室，除了已讓售之．．車
    位以外之使用空間，交由中正公園大管理委員會管理出租作為住戶汽、機車之
    停放，租金收入作為該大樓之福利金」等語，業據被告提出同意書為證，復為原
    告所不爭執，可信為實在。然：
    按公寓大廈管理條例實施前，實務上固認建築商於分別出售其區分所有建物時
      ，以契約約定將建築物之基地特定部分供特定區分所有權人使用，倘無違反強
      制或禁止之規定，而成立分管契約（按：應為分管協議）；另依公寓大廈管理
      條例第四十五條第二項規定：「公寓大廈之起造人或建築業者，不得將共用部
      分，包含法定空地、法定防空避難設備及法定停車空間讓售於特定人或為區分
      所有權人以外之特定人設定專用使用權或為其他損害區分所有權人權益之行為
      。」之反面解釋，固認建築業者得將法定空地設定專用使用權予區分所有權人
      ，惟上開二種情形，均係於建築商在預售區有所有建物，而與承購戶即將來之
      區分所有權人訂定契約時始有適用，而本件中正公園大係於七十一年四月間
      分別辦理區分所有建物第一次登記，有卷存原告提出之建物登記謄本可證，而
      建商宏佳公司係於區分所有建物辦理第一次登記後七年即七十八年五月二十八
      日，始與訴外人林敦三訂立上開同意書，且亦未與全體區分所有權人約定，即
      與上開說明之情形不符，即難謂有上開規定及實務見解之適用，故尚難以上開
      同意書即認係中正公園大區分所有權人之分管協議。
    再者，於訴外人林敦三擔任中正公園大管理委員主任委員時，於八十二年十
      一月十八日第四屆第五次委員會會議時，訴外人林敦三就附圖一、二法定空地
      土地支付三千元費用之提案時，尚有管理委員林茂榮提出「倘若為安全起見，
      就拆除」等語之意見，亦有卷存兩造所不爭執之原告第四屆第五次委員會紀錄
      可稽，足徵中正公園大之區分所有權人並未同意訴外人宏佳公司交付已讓售
      之車位以外之使用空間，而由訴外人林敦三使用附圖一、二土地法定空地部分
      ，是亦難認中正公園大之區分所有權人亦無與訴外人林敦三成立默示分管協
      議。
    本件就附圖一、二所示之法定空地部分，中正公園大之區分所有權人既無與
      訴外人林敦三成立默示之分管協議，自不生被告乙○○因贈與受讓上開第三三
      九七地號土地，及其上第一二二四八建號建物，暨上開共同使用部分之第一二
      二一六建物而繼受該法定空地之分管協議之問題。
  (三)按「法律不溯及既往」固為法律的基本原則，但這項原則並不是說在立法前已存
    在的事實都可以不受到新法的拘束，而應按事情的性質加以區分，就一次性的事
    項如發生在立法之前，則不受新法之拘束；倘係持續性的事項，則自法律生效後
    即應遵循法律的規定。在公寓大廈管理條例中，公寓大廈的銷售、建造執照的申
    請、建物所有權第一次登記、起造人於申請建造執照時提列公共基金和起造人召
    集區分所有權人會議等，如果其銷售、申請建照執照或建物第一次登記的發生日
    期在該該條例施行日即八十四年六月三十日之前，則不受該該條例之限制；但是
    有關管理委員會的組成、區分所有權人會議的程序和決議方式、相鄰住戶關係、
    共用部分的管理使用和維護、公共衛生、公共安寧和公共安全之維護等持續事項
    ，在該條例施行後，即應按其規定辦理（參照尹章華等六人合著「公寓大廈管理
    條例解讀」，一九九五年八月版第二十九頁；另王澤鑑先生於其一九九五年十月
    版之「民法物權第一冊通則．所有權」一書第一百九十八頁則認除公寓大廈管理
    條例第十八條第三項、第四十三條為不溯及既往外，其餘之規定，則具有溯及效
    力）。
  (四)次按「各區分所有權人按其共有之應有部分比例，對建築物之共用部分及其基地
    有使用收益之權。但另有約定者從其約定。住戶對共用部分之使用應依其設置目
    的及通常使用方法為之。但另有約定者從其約之。前二項但書所約定事項，不得
    違反本條例、區域計畫法、都市計畫法及建築法令之規定。住戶違反第二項規定
    ，管理負責人或管理委員會應予制止，並得按其性質請求各該主管機關或訴請法
    院為必要之處置。如有損害並得請求損害賠償。」公寓大廈管理條例第九條定有
    明文。本件中正公園大原區分所有權人即訴外人林敦三雖得就中正公園大之
    法定空地如附圖一、二部分土地為使用收益，惟其竟於其上違反法定空地預留之
    目的，予以興建上開建物，並連同區分所有建物贈與予被告乙○○，是依上開公
    寓大廈管理條例第九條原告即得訴請法院為必要之處置，故原告訴請被告乙○○
    將坐落上開第三三九七號土地上如附圖一所示斜線部分面積二八．六九平方公尺
    及如附圖二所示斜線部分面積七．三五平方公尺之土地上之地上建物拆除，即有
    理由，應予准許。
四、回饋金部分：
  (一)按「寓大廈應設置公共基金，其來源如下：一、起造人就公寓大廈領得使用執照
    一年內之管理維護事項，應按工程造價一定比例或金額提列。二、區分所有權人
    依區分所有權人會議決議繳納。三、本基金之孳息。四、其他收入。依前項第一
    款規定提列之公共基金，起造人於該公寓大廈使用執照申請時，應提出已於金融
    業者設立專戶儲存之證明；並於成立管理委員會或選任管理負責人後移交之。同
    款所稱比例或金額，由中央主管機關定之。本項所稱金融業者，準用票據法第四
    條第二項規定。公共基金應設專戶儲存，並由管理負責人或管理委員會負責管理
    。其運用應依區分所有權人會議之決議為之。第一、二項所規定起造人應提列之
    公共基金，於本條例公布施行前，起造人已取得建造執照者，不適用之。」、「
    區分所有權人或住戶積欠應繳納之公共基金或應分擔或其他應負擔之費用已逾二
    期或達相當金額，經定相當期間催告仍不給付者，管理負責人或管理委員會得訴
    請法院命其給付應繳之金額及遲延利息。」公寓大廈管理條例第十八條、第二十
    一條分別定有明文。
  (二)原告主張被告豪益公司占用如附圖一、二所示法定空地於八十二年十一月十一日
    經原告決議自八十二年十二月起按月給付原告五千元回饋金，嗣後於八十五年六
    月二十六日中正公園大區分所有權人住戶大會決議自八十五年七月起加收回饋
    金為七千元，而被告豪益公司僅繳至八十八年九月止，即未再繳納等情，業據原
    告提出原告第四屆第五次委員會紀錄、第一屆區分所有權人住戶大會暨第五屆第
    六次管理委員會會議紀錄在卷可稽，被告對此亦不爭執，可信原告此之主張為實
    在。然此回饋金之性質乃屬被告豪益公司占有使用上開法定空地，經區分所有權
    人會議決議繳納之公共基金，並非原告所稱之租賃法律關係。又就附圖一、二所
    示之法定空地部分，並未有分管協議，業如上所述，是被告抗辯有分管協議，且
    建商宏佳公司將停車位交予原告，被告即無庸再給付回饋金，即得使用云云，亦
    無可採。
  (三)本件區分所有權人會議決議繳納上開公共基金之對象為住戶被告豪益公司，並非
    區分所有權人之被告乙○○，亦有卷存原告提出之八十七年七月、八十七年八月
    、八十八年九月份管理費存根可稽。是則，原告請求被告乙○○給付回饋金，即
    無理由，應予駁回；原告請求被告豪益公司給付自八十八年十月至九十一年四日
    止，計三十個月之回饋金二十一萬元，即有理由，應予准許。
  (三)再者，原告自承該回饋金係於每月未日給付，是九十一年五月起之回饋金，於本
    院言詞辯論終結之日即九十一年五月六日，並未屆清償期，而原告並未說明本件
    究有何預為請求之必要。準此，就原告請求自九十一年五月起未到期之回饋金部
    分，即無理由，應予駁回。
五、機車清潔費部分：被告抗辯原告所指中正公園大地下室於被告乙○○之汽車停
    車位所停放之機車，並非被告乙○○所有且非其所停放乙節，為原告所不爭執，
    可信為實在。是則，該機車既非被告乙○○所有亦非其所停放，原告請求被告乙
    ○○給付機車清潔費，即無理由，應予駁回。
六、本件判決之基礎已臻明確，兩造其餘攻擊防禦方法及舉證，核與判決結果無影響
    ，爰不一一論述，併此敘明。
七、結論：原告之訴一部有理由，一部無理由，依民事訴訟法、第七十九條但、第八
    十五條第一項但書，判決如主文。
中　　　華　　　民　　　國　　九十一　　年　　　五　　　月　　 三十 　　日
                              臺灣高雄地方法院民事第二庭
~B法　　　官　曾吉雄
右為正本係照原本作成。
如不服本判決，應於送達後廿日內，向本院提出上訴狀並表明上訴理由，如於本
判決宣示後送達前提起上訴者，應於判決送達後十日內補提上訴理由書（須附繕本）。
中　　　華　　　民　　　國　　九十一　　年　　　五　　　月　　 三十 　　日
~B法院書記官　林國龍
